【裁判字號】    97,再,6
【裁判日期】    980909
【裁判案由】    聲請再審
【裁判全文】
臺灣屏東地方法院民事判決                 97年度再字第6號
再審原告    甲○○
再審被告    美和技術學院
法定代理人  乙○○
上列當事人間請求損害賠償事件，再審原告對於中華民國96年6
月6 日本院95年度訴字第130 號民事確定判決提起再審，本院判
決如下：
    主      文
再審之訴駁回。
再審訴訟費用由再審原告負擔。
    事實及理由
一、按「再審之訴，應於30日之不變期間內提起。前項期間，自
    判決確定時起算，判決於送達前確定者，自送達時起算；其
    再審之理由發生或知悉在後者，均自知悉時起算。但自判決
    確定後已逾五年者，不得提起。以第496 條第1 項第5 款、
    第6 款或第12款情形為再審之理由者，不適用前項但書之規
    定。」民事訴訟法第500 條第1 項、第2 項、第3 項分別定
    有明文。本件再審原告主張本院95年度訴字第130 號民事確
    定判決有民事訴訟法第496 條第1 項第6 款之事由，而其於
    97年8 月8 日甫自美國返回國，經友人告知訴訟事件始末，
    其於97年9 月19日申請閱卷始知悉本件訴訟事件業已確定，
    故隨即於97年10月1 日提起本件再審之訴，有再審原告所提
    再審起訴狀上所蓋本院收文章戳附卷可稽，核原確定判決再
    審原告係經公示送達而為一造辯論判決，其主張應可信未逾
    上開不變期間，合先敘明。
二、再審原告主張略以：
  (一)本院95年度訴字第130 號之確定判決有民事訴訟法第496 條
    第1 項第6 款之情形：再審被告起訴請求損害賠償，於其起
    訴狀事實及理由欄已載再審原告赴美國聖路易士大學進修博
    士學位，而依再審被告所提出之書證，再審被告明知再審原
    告自91年7 月至95年12月赴美國聖路易士大學進修護理哲學
    博士及公共衛生博士雙學位，並經該校教評會審查同意通過
    。其中護理哲學博士再審原告修至97年2 月畢業。故再審被
    告明知再審原告於伊95年4 月3 日起訴時及訴訟進行中，居
    所在美國聖路易士大學，而美國聖路易士大學之住址，上網
    或電詢即得知悉。惟其矇騙本院，於本院95年6 月9 日及95
    年7 月2l日庭訊時，竟指稱再審原告所在不明，而申請公示
    送達，再審被告此舉顯有民事訴訟法第496 條第1 項第6 款
    之再審事由。
  (二)原確定判決有民事訴訟法第496 條第1 項第1 款適用法規顯
    有錯誤之情形：
  1.按「於外國為送達者，應囑託該國管轄機關或駐在該國之中
    華民國使領館或其他機構、團體為之。」民事訴訟法第145
    條著有明文，民事訴訟第145 條為對於外國送達有特別規定
    ，自應優先適用，此觀同法第149 條第1 項第3 款之規定「
    於外國為送達，不能依第145 條之規定辦理」始准為公示送
    達之規定自明。而原審法院就再審被告所提出之訴訟資料末
    予明察，遭其矇請公示送達，而受訴法院亦率予照准。原審
    法院若就再審被告起訴狀所載詳看，及其所提原審卷第129
    頁之訴訟資料詳察，當可輕易得悉再審原告於再審被告起訴
    時及訴訟進行中，尚在美國聖路易大學就讀，原審本即應依
    民事訴訟法第145 條之規定予以送達，詎原審竟遭再審被告
    矇請公示送達獲准，其適用法規顯有錯誤之情形，自有民事
    訴訟法第496 條第1 項第1 款之再審事由。
  2.又再審被告原對本件另被告曲延棣請求賠償新臺幣（下同）
    2,904, 650元，原審僅判曲延棣應賠償232,945 元，足證再
    審被告所提出之許多卷證資料與事實均不符合，而未為原審
    法院所採納。而再審被告對再審原告請求2, 483,306元，惟
    再審被告以取巧之方式，於訴訟進行中明知被告之居所或應
    為送達之處何在，竟向本院謊稱再審原告所在不明，矇請公
    示送達竟獲准，再審原告就再審被告所提出與事實不符之訴
    訟資料連申辯之機會都沒有，即遭一造辯論判決確定，從而
    ，再審原告自得據此事由，提起再審之訴，並於本院聲明：
    (1)本院95年度訴字第130 號確定判決廢棄，(2)廢棄部分，再
      審被告於第一審之訴應予駁回。(3)再審及前程序第一審之
      訴訟費用均由再審被告負擔。
三、再審原告提起本件再審之訴主張原確定判決有民事訴訟法第
    496 條第1 項第6 款規定「當事人知他造之住居所，指為所
    在不明而與涉訟者。」及第1 款「適用法規顯有錯誤」之再
    審事由，茲就再審原告主張再審理由分述如下：
  (一)按送達於應受送達人之住居所、事務所或營業所行之。但在
    他處會晤應受送達人時，得於會晤處所行之。不知前項所定
    應為送達之處所或不能在該處所為送達時，得在應受送達人
    就業處所為送達。應受送達人陳明在其就業處所收受送達者
    ，亦同。對於法定代理人之送達，亦得於當事人本人之事務
    所或營業所行之，民事訴訟法第136 條定有明文。次按於外
    國為送達者，應囑託該國管轄機關或駐在該國之中華民國使
    領館或其他機構、團體為之。不能依前項規定為囑託送達者
    ，得將應送達之文書交郵務機構以雙掛號發送，以為送達，
    並將掛號回執附卷，民事訴訟法第145 條亦有明文。故解釋
    上不論受送達人是在國內或國外，均以向其住居所送達為原
    則，例外始於受送達人陳明之就業處所或曾會晤之處所為之
    。而前開處所不明時，依法自得聲請法院公示送達。又按所
    謂居所者，民法未設定義性規定，解釋上係指無久居之意思
    而事實上居住之處所而言。而民事訴訟法第136 條第1 項前
    段規定：「送達於應受送達人之住、居所、事務所或營業所
    行之」。其所謂居所指為暫時目的所居留之場所，出境外國
    之人，其在國外為暫時居留目的所居之場所，應得認為其居
    所，如其在國內應為送達之處所不明時，依上開規定，仍應
    向國外之居所為送達。對於出境外國之人，既應向國外之居
    所為送達，自應依第145 條之規定為囑託送達，其不能依該
    條規定辦理者，仍得依第149 條第1 項第3 款之規定聲請公
    示送達。又依第149 條第1 項第3 款為公示送達者，該公示
    送達自最後登報之日起經六十日發生效力，合先敘明。
  (二)而查本件再審被告於原審所陳報再審原告應受送達處所為「
    高雄縣鳳山市○○路173 巷17號4 樓」（下稱前揭住址），
    而該住址核與再審原告與再審被告所簽進修教師合約書之住
    址相同，有該合約書可稽（見原審卷第16頁），嗣原審依其
    陳報對前揭住址送達後，起初係由再審原告前揭住址之管理
    委員會代為收受文書，嗣原審又對再審原告前揭住址為準備
    程序期日通知，復經其管理委員會以「無此人」而退回本院
    期日通知書，有本院送達證書可憑（分見原審卷第27頁、第
    51頁），而原審遂依職權調閱再審原告之戶籍資料（見原審
    卷第52戶籍資料查詢結果、第74至75頁之鳳山市戶政事務所
    函覆及所附戶籍謄本），確認前揭住址確為再審原告戶籍住
    址後，經本院再次按址送達，又為再審原告之管理委員會代
    收其文書，有本院送達證書可參（見原審卷第76頁）。而於
    準備期日進行中，再審被告雖依法聲請本院為公示送達，而
    原審曾依職權於95年7 月24日分別向外交部領事事務局及內
    政部入出境管理局查閱再審原告之相關年籍資料及入出境記
    錄並國外住居所及最後入出境日期等事項，有原審發函可稽
    （見原審卷第89至91頁），嗣經外交部領事事務局函覆該局
    檔案並無再審原告國外住址，有該局函覆可稽（見原審卷第
    98頁），另外內政部入出境管理局之函覆略以因國人申請出
    境自78年7 月1 日起無須填寫事由及目的地，故再審原告出
    國後之國外現居住地無法知悉等語，有該局函覆可參（見原
    審卷第99頁）。而再審被告在原審曾於95年7 月21日具狀陳
    報再審原告在國外之電話並電子郵件網址，及於95年8 月31
    日具狀陳報再審原告於91年間申請至美國密蘇里州聖路易大
    學進修公共衛生博士學位，之後即未再接獲再審原告其他異
    動之訊息等語，有各書狀可憑（分見原審卷第137 頁、第14
    3 頁），核其陳報關於再審原告之國外電話或E －mail電子
    郵件信箱網址等事項均非民事訴訟法所規定之送達處所，原
    審乃依其聲請對再審原告准為公示送達裁定，並依法登載國
    外報紙及進而聲請本院准予一造辯論判決，故原95年度訴字
    第130 號民事判決並無送達不合法之情事，此經本院調閱95
    年度訴字第130 號民事卷審閱無誤；又本院依職權查詢再審
    原告申請護照之時有無填寫留學美國期間之居住處所，惟再
    審原告亦僅填寫其在台灣之住所，核與原審再審原告所設前
    揭住址之戶籍資料相符，有外交部領事事務局98年4 月28日
    領一字第0985118298號函附再審原告之護照申請書在卷可稽
    （見本院卷第32至33頁），顯見原審關於再審原告於該事件
    中應受送達之處所已用盡調查方法仍未能獲得時，始准許再
    審被告依法聲請而准許公示送達，並據而為一造辯論判決於
    法並無違誤。
  (三)至再審原告指摘再審被告自始知悉其在美國聖路易大學就學
    ，應知悉再審原告之居所係在該大學云云，徵之一般常理，
    國人赴國外研究進修，其就學之院系所係就學研究之處所，
    並非住宿房舍，與前開法條所規定應是事實上居住之處所要
    件已有不符；且在國外就學並無必然以其在國外之學校為居
    所之事，此為事理之常；況且一般留學生固雖常以其所就讀
    院系所之學系單位為聯絡通訊之用，但該院系所聯絡處所實
    質上與民事訴訟法所規定應向受送達人住居所送達之住居所
    意義並未相當，況依前揭法條規定可知，如要向該院系所送
    達，依法需受送達人自己陳報該址為送達處所，始與法條所
    定要件相符。故縱未以所就學之院系所為通訊送達方式，亦
    無違反民事訴訟法相關送達規定。故再審原告指摘再審被告
    知悉其在美國居所而故意不告知本院並聲請為公示送達，僅
    屬其推測之詞，並未舉出任何積極證據證明再審被告確有其
    陳上情，故其主張僅屬個人推測之詞，本院尚難僅憑其個人
    推測之詞，而認定原審所為送達屬不合法。
  (四)綜上所述，本院95年度訴字第130 號民事事件既先依再審被
    告陳報再審原告之戶籍住址為送達後，遭以「無此人」事由
    退回本院文書，再經再審被告以再審原告之送達處所不明而
    聲請本院准予公示送達並依法登報並公告在案，即無送達不
    合法之情形，則再審被告據而聲請為一造辯論判決，於法並
    無違誤，再審原告主張原確定判決有民事訴訟法第496 條第
    1 項第6 款規定「當事人知他造之住居所，指為所在不明而
    與涉訟者。」之情形，及原審依此所准許為公示送達有適用
    法規錯誤之再審情形，資為其再審之依據，自無足採。從而
    再審原告以前開事由提起本件再審之訴，顯無理由，爰不經
    言詞辯論逕予駁回其訴。
四、結論：本件再審之訴，為無理由，依民事訴訟法第502 條第
    2 項、第78條，判決如主文。
中    華    民    國    98    年    9     月    9     日
                  民事第一庭    審判長法  官  孫國禎
                                      法  官  張以岳
                                      法  官  潘  快
正本係照原本作成。
如不服本判決，應於收受送達後二十日內向本院提出上訴書狀，
其未表明上訴理由者，應於提出上訴後二十日內向本院補提理由
書狀（均須按他造當事人之人數附繕本）
                                書記官  黃麗燕
中    華    民    國    98    年    9     月    9     日


司法院資訊處製作；財團法人民間司法改革基金會備份。
